【裁判字號】    99,抗,153
【裁判日期】    990430
【裁判案由】    聲明異議
【裁判全文】
臺灣高等法院民事裁定                   99年度抗字第153號
抗  告  人  丙○○
上列抗告人因與相對人渣打國際商業銀行股份有限公司等間拍賣
抵押物強制執行事件聲明異議，對於中華民國98年12月14日臺灣
桃園地方法院98年度執事聲字第59號裁定提起抗告，本院裁定如
下：
    主  文
抗告駁回。
抗告程序費用由抗告人負擔。
    理  由
一、本件抗告人在原執行法院聲明異議意旨略以：
（一）原執行法院 96年度執字第29603號拍賣抵押物強制執行事
      件，其執行標的中未辦畢建物所有權第一次登記（即保存
      登記）之1386建號建物即門牌號桃園縣八德市○○路52號
      、54號建物之增建部分（下稱1386建號建物），並非原執
      行法院85年度執全字第2216號、86年度執全字第977號假
      扣押強制執行事件所查封之標的物。
（二）相對人即債務人乙○○（下稱債務人乙○○）於民國（下
      同）82年5月18日以其所有坐落桃園縣八德市○○段163-3
      3地號（重測後為桃園縣八德市○○段176地號。 下稱176
      地號）、163-34地號（ 重測後為桃園縣八德市○○段177
      地號。下稱177地號 ）土地及其地上8479建號建物即門牌
      號桃園縣八德市○○路52號、54號建物（ 重測後為105建
      號。下稱105建號建物）；相對人即債務人戊○○ （下稱
      債務人戊○○ ）以其所有坐落桃園縣八德市○○段167-3
      地號（重測後為桃園縣八德市○○段179地號。下稱179地
      號）土地；相對人即債務人丁○○（下稱債務人丁○○ ）
      以其所有坐落桃園縣八德市○○段168-7地號（ 重測後為
      桃園縣八德市○○段181地號。 下稱181地號）、168地號
      （重測後為桃園縣八德市○○段184地號。 下稱184地號）
      土地；相對人即債務人甲○○（下稱債務人甲○○）以其
      所有坐落桃園縣八德市○○段164-4地號（ 重測後為桃園
      縣八德市○○段185地號。下稱185地號）土地為擔保，共
      同向相對人即債權人渣打國際商業銀行股份有限公司（原
      名稱為新竹區中小企業銀行股份有限公司，嗣變更名稱為
      新竹國際商業銀行股份有限公司，再於96年7月2日變更名
      稱為渣打國際商業銀行股份有限公司。下稱債權人渣打銀
      行）設定本金最高限額新台幣（下同 ）7,500萬元抵押權
      時，並未包含1386建號建物，自非該抵押權效力所及。
（三）債務人乙○○因積欠伊150萬元，無力清償，乃於98年4月
      20日與伊簽立切結書， 約定伊得於3年內無償使用乙○○
      所有之廠房（此廠房包括系爭1386建號建物），屆期債務
      人乙○○積欠之債務可全部抵銷。債權人渣打銀行雖係於
      96年6月12日、 同年7月18日聲請查封181、184、185地號
      土地，然第三人范定滿早在86年12 月2日替債務人乙○○
      代繳稅款150萬元， 而取得1386建號建物所有權，並已於
      98年4月24日與伊簽訂買賣合約書， 以價金60萬元將1386
      建號建物讓售予伊，故伊係基於行使所有權之意思占用，
      屬善意占有，依土地法第104條第1項規定，應認伊對1386
      建號建物除享有所有權外，亦有租賃權或類似地上權存在
      而享有優先承購權。
（四）原執行法院98年8月20日桃院永96執黃字第29603號執行命
      令，將債務人乙○○於 96年6月1日出租176、177、181（
      面積共216.55平方公尺 ）、184、185地號土地、105建號
      房屋、1386建號建物予承租人李健國之租賃關係予以除去
      ，伊始知悉李健國之租賃權與伊完全相同而遭債務人乙○
      ○隱瞞事實，因伊係善意第三人，上開租賃權應受保護，
      原執行法院司法事務官疏未察及伊係善意第三人並已取得
      1386建號建物之所有權，處分駁回伊所為之異議，顯有違
      誤云云。
二、抗告意旨又以：
（一）原執行法院85年度執全字第2216號、第2217號假扣押強制
      執行事件，業經第三人李俊甫於 86年6月10日具狀聲請撤
      回執行。至原執行法院 86年度執全字第977號假扣押強制
      執行事件則為第三人寶島商業銀行股份有限公司（現變更
      名稱為日盛商業銀行股份有限公司。下稱寶島銀行）僅就
      181地號土地聲請假扣押強制執行 。1386建號建物之基地
      大部分係坐落於184、185地號土地上， 極小部分占用181
      地號土地，自非寶島銀行前開假扣押強制執行效力所及，
      不影響第三人范定滿已於 86年12月2日取得1386建號建物
      所有權之效力，亦不影響伊於98年4月24日取得1386 建號
      建物所有權之效力。
（二）債務人乙○○於81年間以債務人丁○○名義買受181、184
      、185地號土地後， 即於184地號土地之部分及185地號土
      地之全部建造1386建號建物，並早在 82年2月間即已完工
      ，有林務局農林航空測量所82年9月15日空照圖足憑 （參
      抗證2─見本院卷第38頁），而債權人渣打銀行於82年5月
      28日僅就181、184、185地號土地設定抵押權， 其抵押權
      效力自不及於1386建號建物。雖債務人乙○○於 96年7月
      18日、97年11月13日制作測量筆錄時就台亞包裝實業股份
      有限公司（下稱台亞公司）為1386建號建物之所有權人並
      無異議，然此不影響第三人范定滿早已取得1386建號建物
      所有權之效力。又第三人范定滿係以台亞公司名義，代繳
      土地增值稅款，故1386建號建物之房屋稅納稅義務人仍為
      台亞公司，本不足奇。
（三）1386建號建物於 82年2月間完工後，債務人乙○○復於同
      年10月間，在184地號土地及181地號土地之一部建造1386
      建號建物之另一半廠房，至同年底完工， 並於毗鄰181地
      號土地之側面留設有一道鐵門作為出入口，故原執行法院
      認非獨立建物應屬有誤，債權人渣打銀行為實行抵押權而
      聲請將1386建號建物併付拍賣，於法無據。伊善意取得13
      86建號建物所有權，應受保護云云。
三、惟按不動產實施查封後，債務人就查封物所為移轉、設定負
    擔或其他有礙執行效果之行為，對於債權人不生效力；又實
    施查封後，第三人未經執行法院允許，占有查封物或為其他
    有礙執行效果之行為者，執行法院得依職權或依聲請排除之
    ，強制執行法第51條第2項、第3項分別定有明文。又不動產
    所有人設定抵押權後，於同一不動產上，得設定地上權或其
    他以使用收益為目的之物權，或成立租賃關係。但其抵押權
    不因此而受影響；又前項情形，抵押權人實行抵押權受有影
    響者，法院得除去該權利或終止該租賃關係後拍賣之，民法
    第866條第1項、第2項亦定有明文。 復按當事人或利害關係
    人對於執行法院強制執行命令，或對於執行法院法官、書記
    官、執達員實施強制執行之方法，強制執行時所應遵守之程
    序，或其他侵害利益之情事，得於強制執行程序終結前，為
    聲請或聲明異議， 強制執行法第12條第1項定有明文，該條
    所謂利害關係人，係指債權人、債務人以外將因強制執行致
    其法律上之權益受侵害之人，若僅事實上之利害關係，則非
    本條之利害關係人（最高法院 95年度台抗字第482號裁定參
    照）。又當事人對於司法事務官處理事件所為之終局處分，
    得於處分送達後10日之不變期間內，以書狀向司法事務官提
    出異議；司法事務官認前項異議有理由時，應另為適當之處
    分；認異議為無理由者，應送請法院裁定之；法院認該異議
    為有理由時，應為適當之裁定，認異議為無理由者，應以裁
    定駁回之，民事訴訟法第240條之4第1項至第3項分別定有明
    文，並為強制執行法第30條之1所準用之。
四、經查：
（一）債務人乙○○於81年8月3日提供其所有176、177地號土地
      及105建號建物予債權人渣打銀行設定本金最高限額800萬
      元之抵押權。嗣債務人乙○○於 82年5月28日再與債務人
      戊○○、丁○○、甲○○共同以176、177、179、181、18
      4、185地號土地及105建號建物， 為債權人渣打銀行設定
      本金最高限額7,500萬元之抵押權。債務人乙○○又再於8
      4年6月6日以176、177地號土地及105建號建物，為債權人
      渣打銀行設定本金最高限額1,670萬元之抵押權，均係為
      擔保債務人台亞公司對債權人渣打銀行所負債務，有上開
      土地及建物登記謄本足稽（見原執行卷一第20-36頁）。
（二）第三人李俊甫聲請查封債務人乙○○所有176、177地號土
      地及105建號建物，由原執行法院以 85年度執全字第2216
      號假扣押強制執行事件受理，於 85年10月8日辦畢查封登
      記，有查封筆錄及原執行法院 85年10月8日桃院秀民執全
      七字第2216號囑託查封登記函可按（見原執行法院85年度
      執全字第2216號卷第6、8頁）。雖第三人李俊甫嗣已於86
      年6月13日撤回該 85年度執全字第2216號假扣押強制執行
      ，然因第三人寶島銀行持原法院85年度全一字第3828號假
      扣押裁定聲請對債務人乙○○強制執行，由原執行法院以
      85 年度執全字第2755號假扣押強制執行事件受理， 且併
      入上開85年度執全字第2216號事件辦理，因第三人寶島銀
      行迄未辦理撤回上開假扣押強制執行，故債務人乙○○所
      有176、177地號土地及105建號建物仍繼續查封迄今，有
      原執行法院85年度執全字第2216號假扣押強制執行事件卷
      宗、88年度執全字第2755號假扣押強制執行事件卷宗足憑
      。
（三）債權人渣打銀行持原法院86年度拍字第1817號拍賣抵押物
      裁定、及86年度促字第3235號、第3237號、第3238號、89
      年度促字第8499號支付命令暨確定證明書為執行名義（見
      原執行卷一第8-18頁）對債務人台亞公司、乙○○、戊○
      ○、葉秀萌、丁○○、甲○○聲請強制執行，除經原執行
      法院調取上開85年度執全字第2216號事件卷宗、86年度執
      全字第977號事件卷宗執行外， 另聲請查封債務人丁○○
      、甲○○所有181、184、185地號土地，於 96年6月12 日
      經桃園縣八德地政事務依原執行法院函囑辦畢查封登記，
      有該地政事務所 96年6月12日德資字第0960070920號函暨
      法院囑託限制登記網路作業登記完畢通知清單足稽（見原
      執行卷一第41頁、第51-53頁）。
（四）嗣原執行法院於 96年7月18日至現場就176、177地號土地
      及105建號建物測量時， 經八德地政事務所人員指界發現
      未經辦理建物所有權第一次登記之增建物，有占用鄰地，
      係作廠房使用，債權人渣打銀行聲請就該增建部分一併查
      封，另就181、184、185地號土地測量指界時，發現184、
      185地號土地上有該增建部分，181地號土地上亦有部分係
      增建部分， 部分係在廠房外通道，179地號土地目前由第
      三人信宏公司向債務人承租，作為廠房使用，有測量筆錄
      及查封筆錄足稽（見原執行卷一第69、70頁）。該增建部
      分並經八德地政事務所於96年8月9日以德資字第95670 號
      登記申請書辦畢查封登記並編列為1386建號。嗣該增建部
      分有部分滅失，再經八德地政事務所於97年11月18日以德
      資字第149140號辦理登記完畢，有該地政事務所96年8 月
      10日德地登字第0960100352號函、97年11月18日德地登記
      第0970102490號函各檢附建物測量成果圖及1386建號建物
      登記謄本為憑（ 見原執行卷一第75-77頁、第388-390 頁
      ）。據此堪認1386建號建物係在債權人渣打銀行設定上開
      抵押權後始行建造。
（五）再查，債務人乙○○於 96年7月30日向原執行法院具狀表
      示181地號之部分土地（約170坪），於 95年7月31日出租
      予第三人陳彩蓮，租賃期間自95年8月1日起至 99年7月31
      日止；另176、177、184、185地號土地及176、177地號土
      地上建物即門牌桃園縣八德市○○路52、54號之廠房，則
      於96年6月1日出租予第三人李健國，租賃期間自96年6月1
      日起至100年5月31日止，並提出土地租賃契約及租賃契約
      書為憑（見原執行卷一第79-82、84-86頁），則各該租賃
      關係顯然亦係於債權人渣打銀行設定上開抵押權之後始成
      立，依民法第866條第1項、第2項規定， 抵押權人實行抵
      押權受有影響者，法院得除去或終止該租賃關係。查原執
      行法院於98年8月4日就176、177、179、181、184、185地
      號土地及105、1386建號建物進行第一次拍賣程序 ，因無
      人應買而不成立，有拍賣不動產筆錄足稽（見原法院執行
      卷二第51頁），顯見債權人渣打銀行實行抵押權已受該租
      賃關係之影響，則債權人渣打銀行自得依民法第86 6條第
      2項之規定，聲請除去上開租賃權拍賣（ 見原執行卷二第
      52、53頁）。從而原執行法院司法事務官依債權人渣打銀
      行之聲請，於98年8月20日以桃院永96執黃字第29603號執
      行命令將第三人陳彩蓮、李健國就上開176、177、184 、
      185地號土地及105建號建物、1386建號建物之租賃權除去
      （見原執行卷二第55、56頁），於法有據。抗告人並非前
      開執行命令之承租人，況縱認抗告人亦有向債務人乙○○
      承租上開土地及建物，而與第三人李健國所承租範圍相同
      ，然此要亦僅屬抗告人與債務人乙○○間之實體爭執，殊
      非執行法院所得審究。抗告人既非前開執行命令之利害關
      係人，即難認其得就此項執行命令聲明異議。
（六）至抗告人另主張1386建號建物已經由債務人乙○○於86年
      間轉讓予第三人范定滿，再於 98年4月24日由伊以價金60
      萬元向第三人范定滿買受而取得所有權，伊已本於善意而
      取得1386建號建物之所有權，原執行法院將該1386建號建
      物予以一併查封拍賣，有損伊之所有權，且伊得依土地法
      第104條第1項之規定，享有優先承購權云云。經核係對執
      行標的物主張有足以排除強制執行之權利，並非屬原執行
      命令之範圍，尚非本件聲明異議所得論斷。
五、綜上所述，原執行法院認司法事務官所為除去上開租賃關係
    之執行命令，並無違誤，因而裁定駁回抗告人對之所為聲明
    異議，並無不合。抗告意旨仍執前詞指摘原裁定不當，聲明
    廢棄，為無理由，應予駁回。
據上論結，本件抗告為無理由，依強制執行法第30條之1， 民事
訴訟法第第495條之1第1項、第449條第1項、第95條、第78條，
裁定如主文。
中    華    民    國    99    年    4     月    30    日
                  民事第六庭
                        審判長法  官 林鄉誠
                              法  官 梁玉芬
                              法  官 張  蘭
正本係照原本作成。
本裁定除以適用法規顯有錯誤為理由外，不得再抗告。如提起再
抗告，應於收受後10日內委任律師為代理人向本院提出再抗告狀
。並繳納再抗告費新台幣１千元。
中    華    民    國    99    年    5     月    4     日
                              書記官 黃麗玲

司法院資訊處製作；財團法人民間司法改革基金會備份。
